臺灣臺南地方法院刑事判決
109年度易字第1243號
公  訴  人  臺灣臺南地方檢察署檢察官
被      告  李亞芝


選任辯護人  黃冠霖律師
上列被告因侵占案件，經檢察官提起公訴（109年度偵字第16033
號），本院判決如下：
    主  文
李亞芝無罪。
    判決要旨
經過調查，本案存在被告並非以租用車質押借款的可能性，因而
難以確認被告有此行為，所以決定判決無罪。
    理    由
一、起訴事實及罪名
　1.被告李亞芝擔任負責人的格羅茨機械有限公司（以下簡稱格
    羅茨公司），於108年1月30日向告訴人安維斯汽車租賃股份
    有限公司（以下簡稱安維斯公司）租用RAS-2957號自用小客
    車（以下簡稱租用車）。租期5年（108年1月31日至113年1月
    30日），每月租金新臺幣（下同）24,400元。並約定期滿後
    可由安維斯公司退還押租金取回租用車，或由格羅茨公司選
    擇不取回押租金，由安維斯公司把租用車的所有權移轉給格
    羅茨公司所指定的第三人。
　2.之後，被告因公司財務困難，而於109年1月間的某日，把租
    用車質押給台中某位朋友借款250,000元使用，而擅自處分
    安維斯公司所有的租用車。並從109年3月間起未按時繳交租金
    ，安維斯公司於是於109年5月4日以存證信函給格羅茨公司表
    示終止租約，並要求格羅茨公司返還租用車及積欠租金，但
    被告置之不理。
  3.因此認為被告的行為構成刑法第335條第1項的侵占罪。
　　
二、被告方面的答辯
　1.被告：
　　①我除了擔任格羅茨公司的負責人之外，又開了另一間公司
      。租用車是另一間公司的廠長（我的前夫）要求要買（租
      ）的，並承諾負責支付日後的租金。租用車是用來公司運
      作使用。
　　②我們公司和一位承包太陽能工程的台中朋友，一直以來都
      有相互資金調度的情形，我們公司也承作他轉包的工程。
      那位朋友後來向我們借用租用車，也拿錢協助我們度過狀
      況（困難），那時我們還有合作關係。後來他希望我們能
      還他一點錢。
　　③除了租用車，那位朋友也跟我們借了一些機具，我們公司
      一成立就有向他借錢，但租用車是何時出借給他，我並不
      清楚，因為朋友人在台中，我人在台南，我們出借租用車
      的時候沒有想到「出借車」跟「向他借款」有關係。
  2.辯護要旨：
　　①格羅茨公司與安維斯公司所訂的租用車契約，並沒有禁止
      租用人把租用車借給第三人。而被告是將租用車出借給朋
      友，並不能以被告一時無法取回租用車，且未依約支付租
      金，而認定被告有侵占行為。
　　②被告因為租用契約，本來就有權利使用占有租用車。而本
      案並無證據足以證明被告有「處分租用車」的行為，自然
      不能認為被告打算把安維斯公司所有的租用車變為「自己
      所有」而構成侵占罪名。
　　③被告在訂約之時，有繳納30萬元保證金，告訴人尚有保證
      金可以扣除被告積欠的租金，被告自然仍保有使用租用車
      的權利。
　　④被告既然沒有變賣、處分（質押）租用車的行為，且處於
      隨時可以歸還租用車的狀態，所以本案應屬民事糾紛，請
      判決被告無罪。
　　
三、刑事訴訟基本原則
　　我國的刑事訴訟採取嚴格證明原則，無論直接證據或間接證
    據，都必須要證明到「沒有其他可能性」，可以達到「確信
    被告犯罪」的程度，法院才能作出有罪的決定。否則，基於
    無罪推定以及罪疑唯輕原則，都應該宣示無罪的判決。如果
    案件經過調查結果，認為被告的辯解的確有可能發生，也就
    是存在「被告犯罪以外的可能性」時，法院就必須判決被告
    無罪。因為刑事訴訟程序的第一個任務，就是避免無辜的人
    被國家冤枉。
  
四、基礎事實
　　以下是被告方面與檢察官一致認知的事實，本院將在此基礎
    之上作成判斷（這部分的事實，除了被告與告訴人一致的陳
    述之外，尚有以下的證據足以證明）：
　1.格羅茨公司與告訴人於108年1月30日簽訂租用車的租賃契約
    ，且租用期間租用車屬於告訴人所有（證據：車輛租賃契約
    書）。
　2.被告自109年3月起有多次未依約繳納租金的情況，告訴人曾
    於109年5月4日寄發存證信函給格羅茨公司表示終止租約，
    並要求返還租用車。到本案審理終結日為止，被告尚未依告
    訴人的要求返還租用車（證據：告訴人安維斯公司寄發之存
    證信函）。
　　
五、本院的法律上立場
　1.質押借款，是把手上的財產作為擔保品向他人借款。若借款
    人無法依約定清償借款，則擔保品必然無法取回。所以一般
    人只會且只能用「自己擁有所有權的財產」去質押借款。因
    此，合議庭一致同意，如果證據足以證明被告有起訴書所認
    為的「以租用車質押借款」的事實，即可認為被告有「把屬
    於告訴人所有且交由自己保管的租用車，當作自己所有物加
    以處分（易持有為所有）」的情形，而構成侵占罪。
　2.至於「出借手上財產」供他人使用，因為出借者未必同意他
    人長久使用，而且生活經驗上以現有物資相互支援是常見的
    情形，雖然仍然有借用人拒不返還的風險，但此情形不足以
    理所當然地認為出借他人財產者，有「把持有中的他人物品
    當作自己財產處理」的意思。因此，即便擴大解釋車輛租賃
    契約書第4條第9款的內容，而認為出借行為是雙方約定被告
    不得從事的「處分行為」（偵一卷57頁），合議庭也一致認
    為若被告只是出借租用車，不會觸犯侵占罪。
　3.因此，合議庭的立場是：並非一有車輛租賃契約書第4條第9
    款約定禁止的（處分）行為，即可認為租用人把租用車當作
    自己的財產處理而觸犯侵占罪。
　　
六、被告是否「質押租用車借款」證據不足
　1.被告在地檢署關於租用車下落的陳述是：「109年1月間把車
    輛交台中友人那邊，我把該車輛交給我朋友使用，我朋友借
    給我25萬元，沒有簽合約」（偵二卷32頁）。
　2.檢察官也就是根據上述陳述，認定被告以租用車質押借款（
    見起訴書第2頁，證據清單編號1之待證事實②）。然而，被
    告雖然提及「交車給朋友使用」以及「向朋友借款」兩件事
    ，但此二事是否同時？或何者在前？被告並未明白陳述。且
    被告也未明確說出：交車給朋友的目的是為了借款的事實。
    因此，以此等陳述認定被告自白以租用車質押借款，存在錯
    誤判斷的風險。
　3.所以，被告方面在本院受命法官行準備程序時，同意把「被
    告有無將租用車作為擔保向他人借款？」列為調查重點（爭
    點，本院卷173頁）。又在審理時強調「出借租用車給朋友
    」和「向朋友借款」是兩件事（本院卷206頁）。本院認為
    被告在起訴後的陳述，並未與她在地檢署的陳述有所矛盾，
    且事實上存在可能性。
　4.被告雖然隱約提及她請朋友返還租用車時，朋友要求清償部
    分借款（「他是希望我可以還一點錢」，本院卷202頁）。
    但依被告的前後說法綜合觀察，這是借車朋友「後來」的要
    求，並非借車時已經約定以「清償借款」作為「還車的條件
    」。所以不能用這段話來認為被告自白以車質押借款。
　5.被告在告訴人依法終止契約之後，未依告訴人的要求返還租
    用車的可能原因很多，有可能是檢察官認為的質押借款，有
    可能如被告所說的出借後未能及時取回返還，也存在被告單
    純拒不履行契約義務的可能性。因此，被告未依約按期支付
    租金，且未依告訴人的要求返還租用車的客觀事實，不能推
    論被告必然有質押租用車的結論。
　6.本案除了被告在地檢署和法院的陳述之外，並沒有其他證據
    與是否質押租用車有關。綜合以上的說明，在嚴格證明原則
    的要求下，本院認為證據不足以證明被告有質押借款的事實
    。
　　
七、結論：
　  本案既然認為「被告質押租用車借款」的證據不足，而存在
    被告只是單純出借租用車的可能性，根據法律的規定，理應
    判決被告無罪。
　　
依照以上的說明，本院依據刑事訴訟法第301條第1項的規定，判
決被告無罪。

本案經檢察官王宇承提起公訴、檢察官吳梓榕到庭執行職務。

中　　華　　民　　國　　110 　年　　6 　　月　　1 　　日
                  刑事第十一庭審判長法  官  劉怡孜
　　　　　　　　　
                                    法  官  潘明彥
　　　　　　　　　　　　　　　　　　
                                    法  官  陳欽賢　　
以上正本證明與原本無異。
如不服本判決應於收受本判後20日內向本院提出上訴書狀，並應
敘述具體理由。其未敘述上訴理由者，應於上訴期間屆滿後20日
內向本院補提理由書狀（均須按他造當事人之人數附繕本）「切
勿逕送上級法院」。
      　　　　　　　　　　　　　　　書記官　劉庭君
中　　華　　民　　國　　110 　年　　6 　　月　　1 　　日